臺灣高等法院高雄分院民事判決　　　　　100年度再易字第4號
再審原告　　陳明章
再審原告　　李建霖
共同
訴訟代理人　曾劍虹律師
再審被告　　潘進忠
訴訟代理人　林肇明律師
上列當事人間因返還定金等事件，再審原告對於民國99年12月29
日本院99年度上易字第257 號確定判決提起再審，本院於100 年
4 月12日辯論終結，茲判決如下：
    主  文
再審之訴駁回。
再審訴訟訟費用由再審原告負擔。
    事 實 及 理 由
一、本件再審意旨略以：
  (一)再審原告在簽約當場仍當面詢問再審被告系爭土地乾淨否，
    而系爭土地係供興建休閒農舍使用，再審原告之詢問自不僅
    是「現況」有無墳墓，再審被告明知再審原告是在問是否「
    曾經」供墓地使用，自難謂再審被告無告知義務，且再審被
    告在再審原告詢問下仍稱土地很乾淨，自屬具有欺騙故意，
    此亦經本院民國99年度上易字第469 號刑事判決認定再審被
    告具有詐欺取財之犯意，在無新事證之情形下，豈能與刑事
    確定判決所認定詐欺事實為相反判斷；況再審原告因透過仲
    介獲致錯誤訊息，所形成買受之意思表示，難謂無傳達錯誤
    之可言，縱非傳達錯誤規定之核心範圍，亦應有類推適用之
    餘地；又再審被告明知再審原告購買系爭土地，係為興建農
    舍居住，使用性質即與建地相同。且再審原告陳明章從未與
    相對人及其親屬協商原價重買系爭土地，可見對土地曾經有
    墳墓一事，係真正在意，因而土地曾作墳墓使用，應屬土地
    物之瑕疵。詎原確定判決未依買方購入農地用途來判斷農地
    預定效用，並對當事人之真意未加斟酌，其適用法規顯有錯
    誤，具民事訴訟法第496 條第1 項第1 款所定之再審事由。
  (二)再審原告98年5 月22日（23日）於一審即提出補充理由暨更
    正聲明狀第四項之備位主張，依民法第252 條規定，請求法
    院酌減違約金，且再審原告及訴訟代理人從未聲明撤回，惟
    原確定判決卻未予以判決，自有適用法規顯有錯誤之再審事
    由。
  (三)再審原告確因遭受欺騙或因意思傳達錯誤致誤簽契約，並非
    再審原告無理由違約或未誠信履約，違約責任完全由再審原
    告承擔並沒收全部定金，並不符合公平正義原則及比例原則
    ，同有適用法規顯有錯誤之處。
  (四)再審原告與證人簡健祐98.09.07之錄音光碟及譯文，業經證
    人簡健祐99年6 月29日在一審到庭證述屬實（一審卷第170
    、171 頁），再審原告確實在簽約前即問明，系爭土地之前
    沒有作墳墓使用過，再審被告回答很乾淨，才為買受之意思
    表示，「錄音內容」未見確定判決審酌及就其有何不可採信
    加以理由說明；且本院99年度上易字第469 號刑事判決業已
    表示系爭土地現仍存墳墓1 座及再審被告具有詐欺取財之犯
    意；另證人潘金曜因害怕作證後遭報復，多次傳喚均未到庭
    ，惟其曾於刑事程序中證稱，土地上原存有二座墳墓，足見
    確定判決有就足影響於判決之重要證物，漏未斟酌之情事，
    依民事訴訟法第497 條確已具備再審事由。於本院聲明：(一)
    原確定判決廢棄。(二)再審被告應給付再審原告新台幣（下同
    ）105 萬元及自起訴狀繕本送達翌日起算之法定遲延利息。
二、再審被告則以：再審原告所舉再審理由，均係原確定判決認
    定事實，取捨證據之職權行使，並無法規適用有無錯誤之事
    由。本件「買賣契約書」及「買方議價委託書」均無關於墳
    墓、風俗禁忌之記載。此外，原判決就再審原告與證人簡建
    佑98年9 月7 日錄音對話已詳為論斷。而刑事判決並非證據
    等語置辯。於本院聲明：再審之訴駁回。
三、按民事訴訟法第496 條第1 項第1 款所謂適用法規顯有錯誤
    ，係指確定判決所適用之法規顯然不合於法律規定，或與現
    尚有效之判例、解釋顯然違反者而言，不包括認定事實錯誤
    、取捨證據失當、漏未斟酌證據、判決不備理由之情形在內
    （最高法院63年台上字第880 號判例、90年度台再字第27號
    判決意旨參照）。
  (一)查再審原告主張原確定判決違反民法第94條、第98條、第15
    3 條第1 項、第354 條之規定、最高法院73度台上字第1173
    號及68年度台上字第1504號判例意旨，有適用法規顯有錯誤
    之主張，無非係主張：曾數度詢問土地是否乾淨，應及於系
    爭土地「曾經」存有墳墓，再審被告自有告知之義務，再審
    被告在再審原告詢問下仍稱土地很乾淨，自屬具有欺騙故意
    ；再審原告因透過仲介獲致錯誤訊息，所形成買受之意思表
    示，為傳達錯誤；再審原告購買系爭土地，係為興建農舍居
    住，原確定判決未依買方購入農地用途來判斷農地預定效用
    ，並對當事人之真意未加斟酌等語，係就原確定判決認定事
    實、取捨證據之職權行使所為指摘，核與適用法規顯有錯誤
    之情形有間。
  (二)再審原告於98年5 月26日前案一審固提出補充理由暨更正聲
    明狀，其中第四項備位主張，依民法第252 條規定，請求法
    院酌減違約金云云，惟前案一審法院於99年6 月29日言詞辯
    論時，詢問再審原告之請求權基礎為何？再審原告答稱：一
    、依物之瑕疵擔保及權利瑕疵擔保規定解除契約，並請求契
    約約定的損害賠償，兩者請法院擇一為有利於原告之判決。
    此部分並請優先於後述第二項部分審判。二、主張被告詐欺
    ，依民法第184 條第1 項後段請求損害賠償，賠償50萬元。
    三、主張錯誤，依民法第88條第第1 項、第2 項及第89條，
    請求撤銷，並依不當得利請求返還50萬元。請優先審理第二
    項侵權行為部分，再審理本項。四、其他部分不再主張等語
    （前案一審卷186 頁背面），已明確表明不請求審理違約金
    酌減部分之主張甚明。且再審原告提起上訴後，亦未再主張
    該部分請求權，則其指摘原確定判決未予以判決云云，顯與
    事實不符，並無足採。
四、按民事訴訟法第497 條規定，依同法第466 條不得上訴於第
    三審法院之事件，除同法第496 條規定外，其經第二審確定
    之判決，如就足影響於判決之重要證物，漏未斟酌者，亦得
    提起再審之訴；惟所謂「重要證物漏未斟酌」，係指當事人
    在前訴訟程序已經提出，第二審確定判決漏未於判決理由中
    斟酌者而言。
  (一)查再審原告於前訴訟程序提出其與證人簡健佑間98年9 月7
    日之錄音內容以證明再審被告知悉且其確實有詢問系爭土地
    是否曾有墳墓埋葬死人或骨灰一情為實，業據本院前案法院
    審酌該錄音內容後認定：惟查，簡健祐於98年9 月7 日之錄
    音談話係稱上訴人（即再審原告）在簽約前問被上訴人（即
    再審被告）系爭土地會不會淹水及被上訴人是否曾在系爭土
    地埋葬過或以前有無亂葬崗，被上訴人回答沒有，都乾淨，
    與其前開証述內容相符。至於簡健祐於錄音時認為被上訴人
    要把方向引導現況是沒有葬云云（原審卷170 至171 頁）。
    上訴人認系爭土地是否曾有墳墓，係其決定是否購買之因素
    ，自應將之列為買賣條件，以杜爭議，且上訴人對簡健祐問
    其系爭土地以前如果曾經有墳墓，上訴人就不要買嗎之問題
    ，上訴人回答「傾向不要」（原審卷171 頁），並非明確表
    系爭曾經有墳墓時，即不予購買之意思，則簡健祐於上訴人
    未明確表示系爭土地曾有墳墓即不予購買，而被上訴人依系
    爭土地買賣時之現況回答系爭土地並無墳墓，簡健祐未再詢
    問被上訴人系爭土地是否「曾經」有墳墓，被上訴人保持緘
    默，並無悖於買賣約定。簡健祐事後稱被上訴人欲把系爭土
    地引導至買賣時無墳墓，乃係其事後主觀臆測之詞。而簡健
    祐對系爭土地「乾淨」之見解是否合於民情，因簡健祐係系
    爭土地買賣之仲介，非被上訴人之代理人，簡健祐之見解，
    非被上訴人所得左右，亦與被上訴人無關，自不得將簡健祐
    之見解所生無益於上訴人之效果，歸責於被上訴人等語（見
    原確定判決書第7 頁第8 行起），並無未經斟酌之情事，再
    審原告該部分主張，自屬無據。
  (二)至再審原告主張本院99年上易字第469 號刑事判決認定再審
    被告具有詐欺取財之犯意及證人潘金曜曾於刑事程序中證稱
    ，土地上原存有二座墳墓云云，其自承係以該判決書為漏未
    審酌之重要證物（本院卷58頁）。惟，再審被告雖經刑事法
    院判處詐欺罪刑，然刑事判決所為事實之認定，於為獨立民
    事訴訟之裁判時，不受其拘束，民事法院就當事人主張之事
    實及其所聲明之證據，應自行調查斟酌，決定取捨。但原確
    定判決審酌該刑事判決所認定之事實，並不認同該刑事法院
    認定再審被告成立詐欺罪之証據取捨，仍認定再審被告對於
    再審原告或證人簡健祐未詢問之事實，並無主動告知之義務
    ，其保持緘默行為，並無違反契約之約定等語（原確定判決
    第8 頁第2 行起）。且該刑事判決書係刑事法院就再審被告
    是否涉嫌詐欺取財罪嫌，記載其認定事實、取捨證據等心證
    形成之理由，尚非證物，再審原告以此主張原確定判決有重
    要證物漏未斟酌云云，尚有未合。
五、綜上所述，再審原告依民事訴訟法第496 條第1 項第1 款及
    第497 條規定，提起本件再審之訴，為無理由，應予駁回。
六、據上論結，本件再審之訴為無理由，依民事訴訟法第78 條
    、第85條第1項前段，判決如主文。
中    華    民    國  100     年    4     月    19    日
                            民事第五庭
                                審判長法官 簡色嬌
                                法      官 林紀元
                                法      官 陳真真
以上正本證明與原本無異。
本件不得上訴。
中    華    民    國  100     年    4     月    19    日
                                書  記  官 陳金卿